---
title: "PEC 1 Análisis de Datos Ómicos"
author: "Raúl Pérez Prats"
date: "2024-03-31"
output:
  pdf_document: default
  html_document: default
---

```{r setup, include=FALSE}
knitr::opts_chunk$set(echo = TRUE)
```

# Tabla de contenidos

## 1. Introducción 

## 2. Objetivos

## 3. Métodos

## 4. Resultados

## 5. Apéndices





## 1. Introducción

En esta PEC analizaremos el dataset correspondiente a la fila 5 del fichero GEOdatasets_updatedNov2022.xlsx con un GEO DataSet ID: GDS2153	y un GEO Serie ID: GSE5370 el experimento es realizado en	Homo sapiens y contiene datos referentes a la Dermatomyositis.

En esta PEC utilizaremos el GDS para realizar los análisis.

## 2. Objetivos

1. Leer los datos desde GEO
2. Determinar su estructura y el diseño del estudio que los ha generado
3. Realizar un análisis exploratorio univariante y multivariante

## 3. Métodos

Para realizar el estudio se ha utilitzado el lenguaje de programación R y las librerías especificadas en el código de los apéndices contenidas en el paquete Bioconductor.
Para realizar el informe se ha utilitzado Rmarkdown a través de el editor Rstudio.

## 4. Resultados

### 4.1 Seleccionamos el Dataset
```{r,message=FALSE, warning=FALSE}
library(GEOquery)

gds2153 <- getGEO("GDS2153")
```

### 4.2 Cargamos los datos desde GEO

Cargamos el GDS en un expression set

```{r,message=FALSE, warning=FALSE}
eset <- GDS2eSet(gds2153,do.log2=TRUE)
eset
```


### 4.3 Determinamos su estructura

Si creamos una tabla para visualizar el metadata del GDS podemos ver el apartado 'Description' en el que se especifíca la información del DataSet.

```{r,message=FALSE, warning=FALSE,echo=FALSE}
infoDF <- data.frame(matrix(rep(NA, 2 * length(Meta(gds2153))), ncol = 2))
for (i in 1:length(Meta(gds2153))) {
    infoDF[i, 1] = names(Meta(gds2153))[i]
    infoDF[i, 2] = Meta(gds2153)[i]
}
colnames(infoDF) = c("Campo", "Descripción")
library(dplyr)
infoDF %>%
    kableExtra::kable() %>%
    kableExtra::kable_styling()
```

Se trata de un DataSet resultante del análisis de 5 biopsias de pacientes de dermatomiosis (DM)

Generamos una tabla para observar la estructura de las muestras, su estado y descripción a partir del ExpressionSet

```{r,message=FALSE, warning=FALSE,echo = FALSE}
pData(eset) %>%
    kableExtra::kable() %>%
    kableExtra::kable_styling()
```

En el dataset encontramos un total de 2 grupos, que podemos clasificar en 'dermatomyositis' o 'normal' en función de si padecen dermatomyositis (PHM-DM-2aUA-s2) o no (FSH-NHM-2UA-S2) respectivamente. 

Encontramos 5 muestras diferentes para el grupo que padece dermatomyositis y 4 muestras para el grupo normal que cumplen la función de grupo control. 

La comparación de los niveles de expresión entre estos dos grupos permite ver las diferencias a nivel metabólico entre los individuos que padecen la enfermedad y los individos sanos y contribuye a la identificación de rutas metabólicas moleculares en la musculatura de pacientes afectados por miositis.


```{r,message=FALSE, warning=FALSE,echo = FALSE}
head(exprs(eset),n=20) %>%
    kableExtra::kable() %>%
    kableExtra::kable_styling()
```
En esta tabla podemos observar las primeras 20 filas de el dataframe del expression set normalizado del GDS2153. Las columnas corresponden a las 9 muestras (5 dermatomyositis y 4 normal) de biopsias de tejido muscular y las filas corresponden a los ID de los genes que se están midiendo los niveles de expresión.

### 4.4 Análisis univariado

```{r,message=FALSE, warning=FALSE,echo = FALSE}
dataset <- exprs(eset) # asignamos el expressionset a una variable
str(dataset)
```

```{r,message=FALSE, warning=FALSE,echo = FALSE}
cat('Se ha medido la expressión de:',length(dataset),'genes')
```

Comprobamos que no hay valores nulos o 'missing'

```{r,message=FALSE, warning=FALSE,echo = FALSE}
table(is.na(dataset))
```
Resumen estadístico exploratorio de las muestras: 

```{r,message=FALSE, warning=FALSE,echo = FALSE}
summary(dataset)
```


Hacemos un histograma del perfil de expressión de cada muestra

```{r,message=FALSE, warning=FALSE,echo = FALSE}
colnames <- pData(eset)$sample # Extraemos una lista de los nombres de las muestras
opt <- par(mfrow=c(3,3))
for (i in 1:length(colnames))
  hist(dataset[,i], main = colnames[i])
par(opt)
```
Observamos que todas las muestras siguen un perfil de expresión aproximadamente normal.

No se observan diferencias a simple vista entre los histogramas de las muestras normales (4 primeras) y las muestras con dermatomiositis (5 últimas).

Generamos boxplots para poder comparar mejor nuestras muestras:

```{r,message=FALSE, warning=FALSE,echo = FALSE}
groupColors <- c(rep("red", 4), rep("blue", 5))
boxplot(dataset, col=groupColors, main="Expression values for\n 9 samples, two groups",
    xlab="Slides",
    ylab="Expression", las=2, cex.axis=0.7, cex.main=0.7)
```
Se observa de forma general que las muestras azules (dermatomyositis) tienen niveles de expresión ligeramente más altos que las muestras rojas (normales), aunque este hecho es una simple observación que debe de estar contrastada estadísitcamente para ver si estas diferencias son significativas y poder sacar conclusiones robustas.

### 4.5 Análisis multivariado
Generamos una matriz de correlación para ver como estan relacionados los niveles de expresión de nuestras muestras
```{r,message=FALSE, warning=FALSE,echo = FALSE}
library(ggcorrplot)
data_normalized <- scale(dataset)
head(data_normalized)

corr_matrix <- cor(dataset)
ggcorrplot(corr_matrix)
```
Tal y como podemos observar en la matriz de correlación, todas las muestras parecen estar muy correlacionadas positivamente. En teoría uno podría esperar que las muestras normales estuvieras más correlacionadas entre ellas y menos correlacionadas con las muestras de dermatomiositis, y viceversa. Pero no observamos esta distinción, ya que los niveles de correlación son constantes entre muestras independientemente del grupo. Este suceso puede venir explicado porque los niveles de expressión de los genes medidos por el análisis de microarray son muy parecidos en todas las muestras y por lo tanto también varían de forma parecida, cosa que nos genera una matriz con correlaciones muy similares. Otras técnicas como el PCA o el Clustering nos pueden permitir observar mejor las diferencias de expresión entre los grupos.

Hacemos un análisis de PCA:

```{r,message=FALSE, warning=FALSE,echo = FALSE}
pcX<-prcomp(t(dataset), scale=TRUE) 
loads<- round(pcX$sdev^2/sum(pcX$sdev^2)*100,1)
```

Calculamos la variación estandar, la proporción de varianza y la varianza acumulada de cada componente:

```{r,message=FALSE, warning=FALSE,echo = FALSE}
pcX<-prcomp(t(dataset), scale=TRUE) 
summary(pcX)

prop_var <- pcX$sdev^2 / sum(pcX$sdev^2)

```
Graficamos la proporción de varianza explicada por cada componente

```{r,message=FALSE, warning=FALSE,echo = FALSE}
# Create bar plot
barplot(prop_var, 
        main = "Porporción de varianza explicada por los Componentes Principales",
        xlab = "Componentes Principales",
        ylab = "Porporción de varianza",
        names.arg = paste("PC", 1:length(prop_var)),
        col = "skyblue")
```


Graficamos la PCA:

```{r,message=FALSE, warning=FALSE,echo = FALSE}
xlab<-c(paste("PC1",loads[1],"%"))
ylab<-c(paste("PC2",loads[2],"%"))
plot(pcX$x[,1:2],xlab=xlab,ylab=ylab, col=groupColors, 
     main ="Principal components (PCA)")
names2plot<-paste0(substr(colnames,1,3), 1:9)

text(pcX$x[,1],pcX$x[,2],names2plot, pos=3, cex=.6)

# Add circles around each group
for (i in unique(groupColors)) {
  points_in_group <- pcX$x[groupColors == i, 1:2]
  group_center <- colMeans(points_in_group)
  group_sd <- apply(points_in_group, 2, sd)
  radius <- max(group_sd)
  draw_circle <- function(center, radius, npoints=100) {
    angles <- seq(0, 2*pi, length.out=npoints)
    x <- center[1] + radius * cos(angles)
    y <- center[2] + radius * sin(angles)
    lines(x, y, col="black")
  }
  draw_circle(group_center, radius)
}
```

Este análisis mediante PCA explica un 49.2% de la varianza de las muestras. Se observa en el gráfico una clara diferencia entre las muestras normales (rojo) y las muestras de dermatomiositis (azul), debido a que estan muy separadas espacialmente en el componente X, que es el que explica la mayor parte de la varianza (37.7%), por lo tanto, existen diferencias entre los niveles de expresión entre individuos normales e individuos con dermatomiositis.

También observamos que la desviación estandar de los niveles de expresión entre individuos normales es mayor que entre individuos con dermatomiositis. Esto quiere decir que los niveles de expresión varian mas entre muestras normales que entre muestras con dermatomiositis.


Ahora agrupamos jerárquicamente las muestras para determinar qué grupos son más cercanos y más diferentes

```{r,message=FALSE, warning=FALSE,echo = FALSE}
colnames(dataset) <- names2plot
clust.euclid.average <- hclust(dist(t(dataset)),method="average")
plot(clust.euclid.average, hang=-1)

```

El dendograma concuerda con el PCA ya que podemos ver claramente diferenciados 2 grandes grupos, uno formado por individuos normales (a la derecha) y otro formado por los individuos que padecen dermatomiosis (a la izquierda). Dentro de estos dos grandes grupos también se generan algunas subagrupaciones en función de los valores de expresión de las muestras.

## 5. Apéndices

Creamos una tabla para visualizar el metadata del GDS 

```{r,message=FALSE, warning=FALSE,eval = FALSE}
infoDF <- data.frame(matrix(rep(NA, 2 * length(Meta(gds2153))), ncol = 2))
for (i in 1:length(Meta(gds2153))) {
    infoDF[i, 1] = names(Meta(gds2153))[i]
    infoDF[i, 2] = Meta(gds2153)[i]
}
colnames(infoDF) = c("Campo", "Descripción")
library(dplyr)
infoDF %>%
    kableExtra::kable() %>%
    kableExtra::kable_styling()
```

Generamos una tabla para observar la estructura de las muestras, su estado y descripción a partir del ExpressionSet

```{r,message=FALSE, warning=FALSE,eval=FALSE}
pData(eset) %>%
    kableExtra::kable() %>%
    kableExtra::kable_styling()
```

Generamos tabla para observar las primeras 20 filas de el dataframe del expression set normalizado del GDS2153

```{r,message=FALSE, warning=FALSE,eval=FALSE}
head(exprs(eset),n=20) %>%
    kableExtra::kable() %>%
    kableExtra::kable_styling()
```

Apartado 4.4 

```{r,message=FALSE, warning=FALSE,eval=FALSE}
dataset <- exprs(eset) # asignamos el expressionset a una variable
str(dataset)
```

```{r,message=FALSE, warning=FALSE,eval=FALSE}
cat('Se ha medido la expressión de:',length(dataset),'genes')
```

Comprobamos que no hay valores nulos o 'missing'

```{r,message=FALSE, warning=FALSE,eval=FALSE}
table(is.na(dataset))
```
Resumen estadístico exploratorio de las muestras: 

```{r,message=FALSE, warning=FALSE,eval=FALSE}
summary(dataset)
```

Hacemos un histograma del perfil de expressión de cada muestra

```{r,message=FALSE, warning=FALSE,eval=FALSE}
colnames <- pData(eset)$sample # Extraemos una lista de los nombres de las muestras
opt <- par(mfrow=c(3,3))
for (i in 1:length(colnames))
  hist(dataset[,i], main = colnames[i])
par(opt)
```

Generamos boxplots para poder comparar mejor nuestras muestras:

```{r,message=FALSE, warning=FALSE,eval=FALSE}
groupColors <- c(rep("red", 4), rep("blue", 5))
boxplot(dataset, col=groupColors, main="Expression values for\n 9 samples, two groups",
    xlab="Slides",
    ylab="Expression", las=2, cex.axis=0.7, cex.main=0.7)
```

Generamos una matriz de correlación para ver como estan relacionados los niveles de expresión de nuestras muestras
```{r,message=FALSE, warning=FALSE,eval=FALSE}
library(ggcorrplot)
data_normalized <- scale(dataset)
head(data_normalized)

corr_matrix <- cor(dataset)
ggcorrplot(corr_matrix)
```

Hacemos un análisis de PCA:

```{r,message=FALSE, warning=FALSE,eval = FALSE}
pcX<-prcomp(t(dataset), scale=TRUE) 
loads<- round(pcX$sdev^2/sum(pcX$sdev^2)*100,1)
```

Calculamos la variación estandar, la proporción de varianza y la varianza acumulada de cada componente:

```{r,message=FALSE, warning=FALSE,eval = FALSE}
pcX<-prcomp(t(dataset), scale=TRUE) 
summary(pcX)

prop_var <- pcX$sdev^2 / sum(pcX$sdev^2)

```

Graficamos la proporción de varianza explicada por cada componente

```{r,message=FALSE, warning=FALSE,eval = FALSE}
# Create bar plot
barplot(prop_var, 
        main = "Porporción de varianza explicada por los Componentes Principales",
        xlab = "Componentes Principales",
        ylab = "Porporción de varianza",
        names.arg = paste("PC", 1:length(prop_var)),
        col = "skyblue")
```
Graficamos la PCA:

```{r,message=FALSE, warning=FALSE,eval = FALSE}
xlab<-c(paste("PC1",loads[1],"%"))
ylab<-c(paste("PC2",loads[2],"%"))
plot(pcX$x[,1:2],xlab=xlab,ylab=ylab, col=groupColors, 
     main ="Principal components (PCA)")
names2plot<-paste0(substr(colnames,1,3), 1:9)

text(pcX$x[,1],pcX$x[,2],names2plot, pos=3, cex=.6)

# Add circles around each group
for (i in unique(groupColors)) {
  points_in_group <- pcX$x[groupColors == i, 1:2]
  group_center <- colMeans(points_in_group)
  group_sd <- apply(points_in_group, 2, sd)
  radius <- max(group_sd)
  draw_circle <- function(center, radius, npoints=100) {
    angles <- seq(0, 2*pi, length.out=npoints)
    x <- center[1] + radius * cos(angles)
    y <- center[2] + radius * sin(angles)
    lines(x, y, col="black")
  }
  draw_circle(group_center, radius)
}
```

Ahora agrupamos jerárquicamente las muestras para determinar qué grupos son más cercanos y más diferentes

```{r,message=FALSE, warning=FALSE,eval = FALSE}
colnames(dataset) <- names2plot
clust.euclid.average <- hclust(dist(t(dataset)),method="average")
plot(clust.euclid.average, hang=-1)

```