---
title: "PEC_4"
author: "Carlos Muñoz Tinedo & Raúl Pérez Prats"
date: "2024-01-11"
output: html_document
---

```{r setup, include=FALSE}
knitr::opts_chunk$set(echo = TRUE)
```

### Distribución del Trabajo:

Raul Pérez: 1,2,3,5
Carlos Muñoz: 4,6,7,8

La distribución del trabajo ha sido justa y equitativa por parte de ambos miebros, y aunque principalmente cada uno se ha centrado en los ejercicios marcados, hemos comentado y revisado ambos todos los ejercicios para entender la PEC en su totalidad.

### 1. Escojemos el Dataset:

Elegiremos un dataset de otra fuente como la librería MASS: https://cran.r-project.org/web/packages/MASS/MASS.pdf

```{r}
library('MASS')

dataset <- Melanoma

dataset

```

Hemos escogido el Dataset de Melanoma debido a que es un dataset muy limpio y claro que permite realizar análisis bioestadísticos sobre los parámetros que pueden influir en que un melanóma (tipo de cáncer de piel) sea terminal para un paciente.

Dataset procedente de: P. K. Andersen, O. Borgan, R. D. Gill and N. Keiding (1993) Statistical Models based on Counting Processes. Springer.


### 2. Descripción del Dataset


```{r}
library('MASS')

dataset <- Melanoma

dataset
```

Hemos importado el dataset de Melanoma directamente de la librería MASS como un DataFrame.
Este dataset contiene las siguientes variables:

```{r}
library('MASS')

dataset <- Melanoma

str(dataset)
```
Descripción de las variables del dataset:

time -> tiempo de supervivencia en días
status-> 1 muerte por melanoma, 2 vivo, 3 muerte por otras causas.
sex-> 1 = masculino, 0 = femenino
age-> edad en años
year-> año de operación
thickness-> grosor del tumor en mm
ulcer-> 1 = presencia de úlcera, 0 = absencia

### 3. 6 Preguntas exploratorias:

#### 1. Tamaño de la muestra
```{r}

cat(nrow(dataset)) 

```
#### 2. Número de variables
```{r}
cat(length(dataset),'variables')

```
#### 3. Nombre variables
```{r}

#nom de les variables que formen el conjunt de dades
names(dataset)

```
#### 4. Mostramos head y tail
```{r}
#mostrar head
head(dataset)
#mostrar tail
tail(dataset)
```
#### 5. Valoración de la existencia de valores nulos o missing
```{r}

table(is.na(dataset))

```
No hay valores nulos

#### 6. Summary del dataset

```{r}

summary(dataset)

```

### 4. Análisis Descriptivo

#### Time

```{r}
boxplot(dataset$time,
        main = "Tiempo de supervivencia",
        ylab = "Tiempo")
hist(dataset$time,
    main = "Tiempo de supervivencia",
    xlab = "Tiempo",
    ylab = "Count")
```
#### Status

```{r}
hist(dataset$status,
main = "Status",
xlab = "Status (muerte melanoma = 0, vivo = 1, muerte ajena = 3)",
ylab = "Count",
col = "darkred")

```

#### Sex

```{r}
hist(dataset$sex,
main = "Genero",
xlab = "Sex0 (masculino = 1, femenino = 0)",
ylab = "Count",
col = "blue")

```

#### Age

```{r}
boxplot(dataset$age,
        main = "Edad paceintes",
        ylab = "Edad")
hist(dataset$age,
main = "Edad pacientes",
xlab = "Edad",
ylab = "Count",
col = "darkgreen")
```

#### Year

```{r}
boxplot(dataset$year,
        main = "Año de operación",
        ylab ="Año")
hist(dataset$year,
main = "Año de operación",
xlab = "Año",
ylab = "Count",
col = "lightblue")
```

#### Thickness

```{r}

boxplot(dataset$thickness,
        main="Grosor del tumor",
        ylabel="Grosor (mm)")
hist(dataset$thickness,
main = "Grosor del tumor",
xlab = "Grosor (mm)",
ylab = "Count",
col = "pink")

```

#### Ulcer

```{r}

hist(dataset$ulcer,
main = "Ulcer",
xlab = "Presence of ulcer (presence = 1, absence = 0)",
ylab = "Count",
col = "purple")

```

### 5. 3 enunciados cuestión de probabilidad, 1 enunciado modelo de simulación

#### 1. ¿Cuál es la probabilidad de tener un melanoma de grosor superior a 5mm?

```{r}
library(dplyr)
set.seed(123)

# Simulamos una distribución exponencial negativa basada en nuestra media muestral
simulated_data <- rexp(length(dataset$thickness), rate = 1/mean(dataset$thickness))

# Mostramos los datos simulados y vemos que se asemejan a la distribución real
hist(simulated_data)

p_grosor_mayor_5 <- 1 - pexp(5, rate = 1/mean(simulated_data))


cat("La probabilidad de tener un melanoma de un grosor mayor a 5mm es de:",p_grosor_mayor_5)
```

#### 2. ¿Cuál es la probabilidad de sobrevivir con un melanoma con presencia de úlcera?

```{r}
num_t <- nrow(dataset)
sob_t <- nrow(dataset[dataset$status ==2, ])
ulc_p <- nrow(dataset[dataset$ulcer==1, ])

prob_sob <- (ulc_p/num_t)*(sob_t/num_t)
cat("La probabilidad de sobribir a un melanoma con úlcera es de",prob_sob)
```

#### 3. ¿Influye el género en la probabilidad de muerte por melanoma?

```{r}

male_data <- dataset %>% filter(sex == 1)
female_data <- dataset %>% filter(sex == 0)

num_t <- nrow(dataset)
num_m <- nrow(male_data)
num_f <- nrow(female_data)

muertes_t <- nrow(dataset[dataset$status ==1, ])
muertes_m <- nrow(male_data[male_data$status == 1, ])
muertes_f <- nrow(female_data[female_data$status == 1, ])

prob_morir_siendo_hombre <- muertes_m/num_m
prob_morir_siendo_mujer <- muertes_f/num_f

prob_m <- (num_m/num_t)*prob_morir_siendo_hombre
prob_f <- (num_f/num_t)*prob_morir_siendo_mujer

cat("La probabilidad de morir de melanoma siendo hombre es de:",prob_m, "y la probabilidad de morir de melanoma siendo mujer",prob_f)
```
Aunque exista una leve diferencia entre la probabilidad de morir en los dos géneros, no podemos afirmar que sea significativa, y por lo tanto, este calculo no seria suficiente para determinar con certeza que el género influye en la probabilidad de muerte por melanoma

#### 4. Haz 3 simulaciones para diferentes tamaños muestrales (n) de la distribución de Edad de los pacientes de melanoma y a partir de aquí calcula la probabilidad de tener melanoma con una edad inferior a 40 años

```{r}
set.seed(154)
random_normal <- function(n){
  set.seed(154)

  x <- rnorm(n, mean(dataset$age), sd(dataset$age))
  
  x2 <- seq(min(x), max(x), length = n)
  
  # Corva normal
  fun <- dnorm(x2, mean = mean(x), sd = sd(x))
  
  # Histograma
  hist(x, prob = TRUE, col = "white",
       ylim = c(0, max(fun)),
       main = "Histogram with normal curve")
  lines(x2, fun, col = 2, lwd = 2)
}


par(mfrow = c(1, 3)) 
random_normal(1000)
random_normal(200)
random_normal(50)

edades <- rnorm(200, mean = mean(dataset$age), sd = sd(dataset$age))# Escojemos la distribución con 200 muestras

# Contar la proporción de edades menores a 40
probabilidad_menos_40 <- sum(edades < 40) / 200

cat("La probabilidad de tener melanoma con una edad inferior a 40 años es de:",probabilidad_menos_40)
```

Observamos que la simulación para n=200 es la más parecida visualmente a la distribución real de nuestra muestra, ya que el número de filas en nuestro dataset también es de 200 aproximadamente.Es por eso que escojemos esta distribución para realizar el cálculo.

### 6. Regressión múltiple para predecir el grosor del melanoma

```{r}
#Definimos i entrenamos el modelo regressión lineal simple
model <- lm(thickness ~ time, data = dataset)


summary(model)

```
La R-squared ajustada es de 0.05, esto significa que el tiempo de supervivencia no es capaz de predecir el grosor del melanoma. Para poder hacer esta predicción con mayor certeza tendremos que recurrir a un modelo de regressión múltiple que tenga en cuenta el resto de las variables:

```{r}
#Definimos y entrenamos el modelo de regresión lineal múltiple
modelo_regression = lm(formula = thickness ~ time + status + sex + age + year + ulcer,data = dataset)

summary(modelo_regression)

```
Podemos observar que los parámetros más importantes a la hora de predecir el grosor de un tumor es la presencia de ulcera, el año de la operación y el tiempo de supervivencia.

La Adjusted R-squared es de 0.2487, esto indica un ajuste limitado y una predicción erronea del grosor del melanoma en la mayoría de situaciones.

```{r}

# Obtenim els residuals del model
model_residuals = modelo_regression$residuals

# Fem un histograma dels resiudals
hist(model_residuals)

# Printem qqplot dels residuals
qqnorm(model_residuals)
qqline(model_residuals)

```

Podemos asumir que los residuos del modelo no siguen una distribución normal debido a que los quantiles de los residuos no se sobreponen de forma adecuada a la recta patrón.Y el histograma de los residuos del modelo no se asemeja visualmente a una distribución normal.

```{r}
library(ggcorrplot)

# quitamos thickness del dataset
reduced_data <- subset(dataset, select = -thickness)

# Calculamos correlaciones
corr_matrix = round(cor(reduced_data), 2)

# printamos resultado
ggcorrplot(corr_matrix, hc.order = TRUE, type = "lower",
          lab = TRUE)

```
Podemos ver correlación positiva entre el tiempo y el status (0.32), ya que cuanto mayor es el tiempo de supervivencia, más probable es que el status sea 2, que indica la supervivencia del paciente. 

Podemos ver correlación negativa entre time y year (-0.49), ya que cuanto menor es el año de operación, menor es el tiempo de supervivencia, esto puede ser debido a los avances médicos, ya que cuanto menor es el año de operación, menos está avanzada la medicina y más complicado es tratar exitosamente el melanoma. Por otro lado, observamos una correlación parecida, pero de menor intensidad (-0.26) entre ulcer y time, ya que en presencia de úlcera el tiempo de supervivencia es menor, debido a la mayor severidad del melanoma.

### 7. Estudio ANOVA

Este estudio ANOVA consistirá en determinar si hay diferencias significativas en el grosor del melanoma (thickness) a partir de las 3 classes de status (1 muerte por melanoma, 2 vivo, 3 muerte por otras causas)

```{r}
#creamos un df nuevo con los datos que vamos a usar para el ANOVA
nuevo_df <- data.frame(
  status = dataset$status,
  thickness = dataset$thickness
)


print(nuevo_df)

```


```{r}

status_counts <- table(nuevo_df$status)

# Creamos barplot
barplot(status_counts, main = "Bar Plot of Status", xlab = "Status", ylab = "Frequency", col = "skyblue")
```

Tenemos un dataset con clases no balanceadas dónde podemos ver como la mayoría de los pacientes han sobrevivido

```{r}

anova_grosor<-aov(thickness~status,data=nuevo_df) 
summary(anova_grosor)

```

Como el p-valor de 0.00323 < 0.05 si que exisisten diferencias significativas entre los grupos.

Para determinar de forma estadísticamente significativa cuáles son lso grupos que presentan más diferencias deberemos aplicar tests de comparaciones múltiples y correcciones como la corrección de Holm y TukeyHSD.

Pero antes de seguir con el análisis comprobaremos la normalidad y la homocedasticidad de los datos para determinar si es correcto utilizar ANOVA en este caso

```{r}
require(nortest)

#Test de normalidad
normalidad <- by(data=nuevo_df,INDICES = nuevo_df$thickness,FUN=function(x){shapiro.test(nuevo_df$thickness)})# Se cumple ya que p-value > 0.05
#Test de homocedasticidad
homocedasticitat <-fligner.test(nuevo_df$thickness~nuevo_df$status,nuevo_df)

print(normalidad[1])
print(homocedasticitat)

```
Tanto el test para comprobar la distribución normal de nuestros datos (Shapiro-Wilk) como el test de homocedasticidad (Fliger-Killeen) tienen p-valores < 0.05 por lo tanto no podemos rechazar la hipótesis alternativa que afirma que los datos no siguen una distribución normal y son homocedásticos respectivamente.

Este es un resultado muy coherente ya que hemos visto en apartados anteriores como la variable thickness sigue una distribución exponencial negativa. 

Por lo tanto no podemos seguir aplicando métodos ANOVA para el análisis de estos datos.

### 8. Valoración final:

Sería necessario hacer un análisis más avanzado para poder realizar un modelo de prediccion del grosor del melanoma más preciso que la regresión múltiple del apartado 6. Podríamos probar la implementación de algoritmos de Decision Tree o Suport Vector Regression y ver si tienen un mejor rendimiento en las predicciones.

Se podrían hacer pruebas con diferentes algoritmos de clasificación de machine learning como el random forest, el Support Vector Machine o un Linear Discriminant Analysis para predecir el Status del paciente. También se podrían explorar los resultados de las redes neuronales (deep learning) en este tipo de clasificación para ver cuál de todos los métodos es el más efectivo a la hora de clasificar el Status de un paciente a partir de los otros parámetros.


Para realizar un estudio sobre las diferencias entre las medias del grosor del melanoma según el status en el apartado 7 deberíamos usar un test Kruskal-Wallis. No obstante, para realizar un análisis ANOVA podríamos utilizar técnicas de Bootstraping y el Teorema Central del Límite para generar una distribución normal a partir de una simulación de resampling de las medias muestrales. Así podríamos obtener una distribución normal a partir de nuestra muestra de thickness para nuestros tres Status y determinar mediante un ANOVA si hay diferencias significativas en las medias del grosor del melanoma entre los 3 grupos y concretar cuales son estas diferencias mediante tests de comparaciones múltiples.


