---
title: "PAC_1"
author: "Raul Perez Prats"
date: "2023-10-25"
output:
  html_document:
    df_print: paged
---

```{r setup, include=FALSE}
knitr::opts_chunk$set(echo = TRUE)
```

# SECCIÓ 1

```{r,echo=FALSE}
setwd("D:/Bioinformatica/Assignatures/Software per a l'analisi de dades/PAC_1")
```
## Exercici 1

### 1.1
```{r}
#Carregar Dataframe
sleep_health <- read.csv('Sleep_health_and_lifestyle_dataset-1.csv', sep = ',')
#mostrar head
head(sleep_health)
#mostrar tail
tail(sleep_health)
```
### 1.2

```{r}
#nom de les variables que formen el conjunt de dades
names(sleep_health)
#descripció tipus de dades
str(sleep_health)
#Grandaria de la mostra i registres
dim(sleep_health) # 374 registres
length(sleep_health) # 13 variables
#Valoració de l'existència de valors nuls o missing
table(is.na(sleep_health))
#Altres aspectes rellevants
summary(sleep_health)
```
## Exercici 2

### 2.1
```{r}
library("survival")
data(retinopathy)
#mostrar head
head(retinopathy)
#mostrar tail
tail(retinopathy)
#nom de les variables que formen el conjunt de dades
names(retinopathy)
#descripció tipus de dades
str(retinopathy)
#Grandaria de la mostra i registres
dim(retinopathy) # 374 registres
length(retinopathy) # 13 variables
#Valoració de l'existència de valors nuls o missing
table(is.na(retinopathy))
#Altres aspectes rellevants
summary(retinopathy)
```
Es un dataset net, no hi ha valors nuls ni canvis rellevants a realitzar per a transformar les dades.
L'únic canvi coherent a realitzar es canviar el tipus de variable de les columnes trt i , que corresponen al tipus factor ja que son categòriques:
```{r}
retinopathy$trt <- factor(retinopathy$trt)
retinopathy$status <- factor(retinopathy$status)
#comprobem els canvis efectuats
str(retinopathy)
```
### 2.2

```{r}
#Exportem diabetic_retino a un csv
file_path <- "diabetic_retino.csv"
write.csv(retinopathy, file = file_path, row.names = FALSE)
```

## Exercici 3

### 3.1

Accedint aqui tenim la documentació de TOTS els datasets del paquet MASS: https://cran.r-project.org/web/packages/MASS/MASS.pdf
```{r}
library("MASS")
data("Aids2")
View(Aids2)
```

Dataset escollit per a explorar la influència del SIDA en Pacients australians en funció de la edad, el sexe, tipus de transmissió, etc.
En aquest dataset podem trobar les següents variables:
```{r}
names(Aids2)
```
Segueix la següent estructura:
```{r}
str(Aids2)
```
De les 7 variables 4 son factors i 3 son numeros enters
Es un dataset molt útil ja que el nombre d'observacions i la qualitat de les dades es rellevant, ja que no hi ha nuls i sabem d'on procedeixen (Venables, W. N. and Ripley, B. D. (2002) Modern Applied Statistics with S. Fourth edition. Springer)
```{r}
table(is.na(Aids2))
```
Aquestes dues condicions mencionades el fa un dataset perfecte per a poder explorar la possibilitat de predir si un pacient de SIDA sobreviurà o no en funció de les variables del Dataset
Aquestes prediccions es poden realitzar mitjançant algoritmes de classificació de Machine Learning (random forest, SVM, perceptron...)

### 3.2
```{r}
# info més rellevant
head(Aids2)
summary(Aids2)
```
Amb el summary podem fer-nos una ràpida idea de què compon el nostre dataset ja que trobem les variables i un breu resum de quines categories son les més freqüents

# SECCIÓ 2

## Exercici 4

### 4.1 
```{r,message=FALSE}
# Definiu dos data frame d'acord amb la variable Gender per als valors Male i Female
library(dplyr)
male_data <- sleep_health %>% filter(Gender == "Male")
female_data <- sleep_health %>% filter(Gender == "Female")
# Exportar CSV
write.csv(male_data, file = "sleep_health_m.csv", row.names = FALSE)
write.csv(female_data, file = "sleep_health_f.csv", row.names = FALSE)
```
### 4.2
```{r}
# mitjana d'edat de les dones l'ocupació de les quals sigui Nurse:
mean(female_data$Age[female_data$Occupation == 'Nurse'])
mean(sleep_health$Age[sleep_health$Occupation == 'Nurse' & sleep_health$Gender == 'Female'])
# Qualitat son i stress level del grup
mean(sleep_health$Stress.Level[sleep_health$Occupation == 'Nurse' & sleep_health$Gender == 'Female'])
mean(sleep_health$Quality.of.Sleep[sleep_health$Occupation == 'Nurse' & sleep_health$Gender == 'Female'])
```
Tenint en compte que els valors de Qualitat del son i de Estress van del 1 al 10:
Les enfermeres tenen uns nivells normals d'estress, ja que depenent del torn i de la especialització pot ser una feina estressant o molt tranquila, per això la mitjana acaba balancejant-se en un valor mitjà. 

Al dataset s'observa justament això: molts individus amb valors 3 d'estres i molts individus amb valors de 8 o 9.

Les enfermeres tenen relativament una bona qualitat del son tot i que encara hi ha marge de millora per a alguns individus.

### 4.3
```{r}
#sleep_max
sleep_max <- sleep_health %>% filter(Sleep.Duration == max(sleep_health$Sleep.Duration))
#sleep_min
sleep_min <- sleep_health %>% filter(Sleep.Duration == min(sleep_health$Sleep.Duration))
```
Hi ha 13 individus que dormen un maxim de 8.5 h.

Hi ha només 2 individus que dormen el minim de 5.8.

Tots els individus dels dos datasets (min i max) son 'Female'. 

Els individus sleep min son científiques relativament joves, deuen estar acabant el posdoctorat jeje, tenen apnea del son i alts nivells d'estrés entre altres, factors que disminueixen activament el temps i la qualitat del son.

Els individus sleep max son enginyieres de mitjana edat-avançada amb molt bona qualitat del son, baixos nivells d'estrés i no presenten transtorns del son.

### 4.4
```{r}
x<-sleep_health$Occupation[sleep_health$Quality.of.Sleep < mean(sleep_health$Quality.of.Sleep) & sleep_health$BMI.Category == 'Overweight']
table(x)
```
Els valors més significatius son les professions de profesor, venedor i enfermer, ja que hi ha més de 30 individus al dataset amb aquestes caracterísitques de qualitat del son inferior a la mitjana i sobrepés.

Pot ser que les enfermeres siguin propenses a tenir poca qualitat del son degut als torns que afecten al ritme circadià de l'organisme, que també està correlacionat amb el sobrepés

En el cas dels profesors pot ser perquè aquesta es una feina bastant estressant (sobretot a educació secundaria obligatoria) i molt sedentària, que també afavoreix al sobrepés

Salesperson es possible que també sigui una feina molt sendentaria però actualment desconec el motiu per el qual podrien tenir una qualitat del son inferior a la mitjana

### 4.5
```{r}
selected_columns <- sleep_health[, c("Gender", "Age", "Occupation", "Stress.Level")]
# Convertim a matriu
matrix <- as.matrix(selected_columns)
```
Aquest tipus de format seria interessant per a fer transformacions espacials sobre les dades o volguessim calcular la relació espacial entre variables, com angle, distancia, etc entre els vectors (variables).

# SECCIÓ 3

## Exercici 5

### 5.1 

#### Diagrama de caixes Sleep_duration i Stress_level

```{r,echo=FALSE}
boxplot(sleep_health$Sleep.Duration,sleep_health$Stress.Level, names = c("Sleep Duration","Stress Level"))
title("Sleep Duration vs Stress Level")
```

S'observa que la distribució de les hores de son dels pacients es troba majoritàriament entre les 6 i les 8h, en canvi hi ha una major variació pels valors de nivells de estrés, ja que la distribució de valors es molt més àmplia, trobant-se la mitjana al 5.

### 5.2 

#### Model de regressió per a les dues variables anteriors i un diagrama de punts que ajusta al model
```{r,echo=FALSE}
Sleep_duration<-sleep_health$Sleep.Duration
Stress_levels<-sleep_health$Stress.Level
plot(Stress_levels,Sleep_duration)
title("Correlation Sleep Duration vs Stress Level")
```

```{r}
modelo<-lm(Stress_levels~Sleep_duration, data=sleep_health)  #model amb ajust de R^2 = 0.6578
summary(modelo)
```
Podem observar com a mesura que augmenten els nivells d'estres va disminuint les hores de son del pacient de forma progressiva, trobant un punt d'inflexió important en els nivells d'estres superiors a 6 on la durada del son es veu disminuida per sota de 7h.

### 5.3 
#### Matriu de correlació del conjunt de dades sleep_health
```{r,echo=FALSE}
numeric_data <- sleep_health[c("Sleep.Duration","Stress.Level")]
correlation_matrix <- cor(numeric_data)
print(correlation_matrix)
```
Es pot afirmar que hi ha una gran correlació entre aquestes dues variables ja que el valor es molt proper a 1 al ser el vaor -0.811 indica una correlació negativa, quan major es l'estres menor es la durada del son.

### 5.4 
```{r}
residuos<-rstandard(modelo) # residuos estándares del modelo ajustado
qqnorm(residuos) # gráfico de cuantiles de los residuos estandarizados 
qqline(residuos) # dibujamos la reta en el gráfico anterior
```
## Exercici 6

### 6.1 

#### Resum estadístic de sleep_health

```{r}
summary(sleep_health)
str(sleep_health)
```
### 6.2 

#### Taules de freqüències realtives i absolutes de les variables Occupation i Sleep_duration
```{r}
freq_occ<-table(sleep_health$Occupation)
freq_occ
prop.table(freq_occ)
freq_sleep<-table(sleep_health$Sleep.Duration)
freq_sleep
prop.table(freq_sleep)
#Taula creuada
cross_tab <- table(sleep_health$Occupation, sleep_health$Sleep.Duration)
cross_tab
```
Amb la taula de freqüencies creuades podem observar les hores que dorm el nombre de pacients que pertanyen a la mateixa professió.
Observem que els doctors i les infermeres son de les persones que dormen més i menys, ja que aproximadament la meitat dormen per sota de 6.2hores i l'altra meitat dormen per sobre de 7.6 hores.
Els enginyiers son els pacients que dormen el major nombre d'hores.

### 6.3

#### Histograma quality of sleep i diagrama de barres occupation
```{r}
par(mfrow = c(1, 2))
Qualitat_del_son <- sleep_health$Quality.of.Sleep
hist(Qualitat_del_son)
occupation_freq <- table(sleep_health$Occupation)
barplot(occupation_freq, main = "Frequencia D'ocupació", xlab = "Ocupació", ylab = "Frequencia")

```

### 6.4 

#### Qplot amb ggplot2
```{r,message=FALSE,echo=FALSE}
library(ggplot2)
qplot(x = Gender, y = Stress.Level, data = sleep_health,colour = I("red")) +
  labs(x = "Gender", y = "Stress Level") +
  ggtitle("Scatter Plot of Gender vs. Stress Level")
```

Trobem que tan homes com dones tenen uns nivells d'estrés semblants ja que els punts es distribueixen per tot el rang de la variable y en els dos gèneres
